臺灣高等法院高雄分院民事判決
109年度醫上字第3號
上  訴  人  梁家蓁  
訴訟代理人  馬興平律師
被 上訴 人  三軍總醫院澎湖分院

法定代理人  施宇隆  
被 上訴 人  陳森懋  
共      同
訴訟代理人  杜冠民律師
複 代理 人  林鈺維律師 
上列當事人間請求侵權行為損害賠償事件，上訴人對於民國109
年5月26日臺灣澎湖地方法院107年度醫字第1號第一審判決提起
上訴，並為訴之擴張，本院於111年3月9日言詞辯論終結，判決
如下：
    主  文
上訴、擴張之訴及假執行之聲請均駁回。
第二審訴訟費用（含擴張部分）由上訴人負擔。
    事實及理由
一、被上訴人法定代理人原為張芳維，於訴訟繫屬中變更為施宇
    隆，業據其具狀聲明承受訴訟，並核無不合，應予准許。
二、按第二審訴之變更或追加，非經他造同意，不得為之，但擴
    張或減縮應受判決事項之聲明者，不在此限，民事訴訟法第
    446條第1項、第255條第1項第3款分別定有明文。上訴人原
    依侵權行為法律關係，請求被上訴人連帶給付新臺幣（下同
    ）3,586,246元本息，嗣於本院就交通費、勞動能力減損部
    分擴張請求數額，而請求被上訴人連帶給付3,783,049元本
    息，核屬擴張應受判決事項之聲明，依前開規定，應予准許
    。
三、上訴人主張：上訴人於民國105年6月12日至澎湖旅遊，當日
    因跌倒而至被上訴人三軍總醫院澎湖分院（下稱三總澎院）
    就診，經該院醫師即被上訴人陳森懋診斷係左側肱骨骨折且
    有進行手術之必要。詎陳森懋未告知骨折手術後有橈神經斷
    裂之可能，即於同年月13日為上訴人進行骨折復位併內固定
    手術（下稱系爭手術），上訴人於手術後即發現無法控制左
    手5根手指，陳森懋表示係傷到神經，要再開一次刀。其後
    ，上訴人至阮綜合醫療社團法人阮綜合醫院（下稱阮綜合醫
    院）治療，該院醫師告知係橈神經損傷，上訴人復轉往義大
    醫療財團法人義大醫院（下稱義大醫院）治療，經診查發現
    上訴人除左側肱骨骨折外，尚有左橈神經斷裂等症狀，上訴
    人遂於同年9 月26日接受「左上臂神經放鬆、神經顯微移植
    及多條肌腱轉移重建手術」。陳森懋執行系爭手術有過失，
    造成上訴人受有左橈神經斷裂之傷害，雖經多次治療仍無法
    回復且須持續回診治療，上訴人為此支出醫療費248,579元
    、計程車費41,000元、購買龜鹿強壯筋骨膠等營養品費用16
    7,233元，並受有2年無法工作之損失864,000元及勞動能力
    減損1,445,601元，精神上亦因此痛苦不堪，受有非財產損
    害100萬元，陳森懋應就上訴人上開損害負侵權行為賠償責
    任，而三總澎院為陳森懋之僱用人，應負僱用人之連帶損害
    賠償責任。爰依民法第184條第1項前段、第193條第1項、第
    195條第1項、第188條第1項規定，提起本件訴訟，並聲明：
    ㈠被上訴人應連帶給付上訴人3,783,049元，及其中3,586,24
    6元自起訴狀繕本送達翌日起、其餘196,803元自擴張聲明㈢
    狀繕本送達之翌日起，均至清償日止，按週年利率5%計算之
    利息；㈡願供擔保，請准宣告假執行。
四、被上訴人則以：陳森懋於診察上訴人之傷勢後，當晚即為上
    訴人辦理住院以準備翌日之系爭手術，復向訴外人即上訴人
    同居人洪武良說明將進行之手術與可能風險，由洪武良在手
    術暨麻醉同意書上簽名。橈神經係緊貼肱骨幹後方之橈神經
    溝走行，如肱骨骨折，一旦骨折位移較多或搬運過程中缺乏
    有效的固定措施，均可能造成橈神經損傷，上訴人之左手在
    術前即無法活動，於骨折時，可能已經造成橈神經損傷。陳
    森懋就系爭手術之施行，並無過失，且於上訴人術後徵狀顯
    示可能神經損傷時，已建議應立即進行神經探查及修復手術
    ，然因上訴人不願繼續在澎湖治療，遂開立轉診單，將上訴
    人轉至阮綜合醫院，陳森懋對上訴人所為醫療行為均符合醫
    療常規，並無任何過失，不構成侵權行為，三總澎院自無僱
    用人責任可言。又上訴人非足部受傷，無搭乘計程車之必要
    ，且其請求自105年12月至106年10月之計程車費9,000元，
    已罹於消滅時效，另上訴人未證明其因神經損傷治療而2年
    無法工作，亦未證明有服用龜鹿強壯筋骨膠等營養品之必要
    ，其所請求之非財產上損害金額過高。再者，上訴人係因飲
    宴後自行跌倒受傷，對損害之發生與有過失等語，資為抗辯
    。
五、原審判決上訴人敗訴，上訴人不服，提起上訴，並擴張聲明
    ，其上訴及擴張聲明：㈠原判決廢棄；㈡被上訴人應連帶給付
    上訴人3,783,049元，及其中3,586,246元自106年12月21日
    起、其餘196,803元自110年3月27日起，均至清償日止，按
    週年利率5%計算之利息；㈢願供擔保請准宣告假執行。被上
    訴人答辯聲明：㈠上訴及擴張之訴均駁回；㈡如受不利判決，
    願供擔保請准宣告免為假執行。
六、兩造不爭執事項：
  ㈠上訴人於105年6月12日21時6分許，因跌倒、流鼻血，由其同
    居人洪武良陪同至三總澎院就醫，經急診初步檢傷，上訴人
    受有四肢外傷、上肢鈍傷腫脹變形疑骨折等傷害。
  ㈡陳森懋於105年6月12日22時45分，向洪武良說明上訴人因左
    側肱骨骨折，建議進行骨折復位併內固定手術，並就傷口出
    血、感染可能、橈神經損傷可能等問題向洪武良給予答覆，
    由洪武良於住院診療計畫說明書上簽名。陳森懋於翌日為上
    訴人進行系爭手術。
  ㈢陳森懋於105年6月17日，依上訴人要求開立轉診單，將上訴
    人轉往阮綜合醫院。上訴人於105年6月17日起至同年月24日
    ，在阮綜合醫院住院治療左側肱骨骨折併橈神經損傷。
　㈣上訴人自105年8月30日起迄今，因左肱骨骨折、左橈神經斷
    裂，多次至義大醫院就診治療。於105年9月26日在義大醫院
    自費接受左上臂神經放鬆與神經顯微移植及多條肌腱轉移重
    建手術。
　㈤上訴人之左手橈神經現已斷裂。
七、本院之判斷：
　㈠上訴人主張陳森懋未告知骨折手術後有橈神經斷裂之可能，
    即為上訴人進行系爭手術，違反告知義務云云，為被上訴人
    否認。查，陳森懋有於進行系爭手術前一日即105年6月12日
    22時45分許，向上訴人之同居人洪武良說明上訴人因左側肱
    骨骨折，建議進行骨折復位併內固定手術，並就傷口出血、
    感染可能、橈神經損傷可能等問題向洪武良給予答覆，由洪
    武良於住院診療計畫說明書上簽名等情，為兩造所不爭執，
    並有住院診療計畫說明書在卷可稽（原審卷一第259、261頁
    ）。又洪武良有在手術暨麻醉同意書病人聲明部分簽名一節
    ，業據洪武良於臺灣澎湖地方檢察署106年度醫他字第5號偵
    查事件中證述明確（該卷第59頁）。由洪武良在手術暨麻醉
    同意書上其簽名下方填載時間為105年6月12日22時45分（原
    審卷一第223、225頁之手術暨麻醉同意書），與上述陳森懋
    告知洪武良系爭手術風險之時間吻合，及該手術暨麻醉同意
    書之醫師聲明部分載明已就傷口出血、感染可能及橈神經損
    傷可能給予答覆等語，堪認陳森懋於系爭手術前已告知可能
    有橈神經損傷等風險，上訴人主張陳森懋未盡告知義務云云
    ，不足憑採。
　㈡上訴人復主張其左橈神經於系爭手術過程中遭陳森懋切斷，
    陳森懋就系爭手術之執行有過失云云，並以證人即其友人鄭
    素靜、洪武良之證詞為據（原審卷一第396、397、400、401
    頁），惟查：
　　⒈陳森懋於105年6月13日為上訴人施以系爭手術後，因上訴
      人要求轉診，遂於同年月17日開立轉診單，將上訴人轉往
      阮綜合醫院治療一節，為兩造所不爭執，並有轉診單在卷
      可稽（原審院二第11頁），自堪認屬實。又上訴人轉診至
      阮綜合醫院後，初步診斷為：left humeral shaft fract
      ur s/p ORIF,susp.nerve injury Anemia（左側肱骨骨折
      ，在開放性復位併內固定術處置之後，懷疑是神經損傷、
      貧血），經會診復健科後，其於同年月18日開始進行復健
      治療，於同年月21日進行神經傳導速度檢查，結果為左側
      橈神經麻痺及正中神經病變，嗣於同年月24日出院，當日
      開立之診斷證明書記載病名為左側肱骨骨折併橈神經損傷
      ；上訴人另自同年8月30日起至義大醫院就診，於同年9月
      5日進行神經傳導速度檢查，結果為符合左側橈神經病灶
      ，經診斷為左橈神經斷裂，於同年9月26日接受左上臂神
      經放鬆與神經顯微移植及多條肌腱轉移重建手術等情，有
      上訴人之阮綜合醫院入院及出院摘要、臨時醫囑單、長期
      醫囑單、護理記錄等病歷資料及義大醫院出院病摘報告、
      醫囑單、手術紀錄、護理病歷門診病歷單、神經傳導檢查
      報告等病歷資料暨診斷證明書在卷可稽（原審卷二第115
      至399、435至445、535至538頁、卷一第287至291頁）。
      是以，上訴人於系爭手術後未久，即先後至阮綜合醫院及
      義大醫院治療其左側肱骨骨折及伴隨之神經病症，該二家
      醫院均安排上訴人進行神經傳導檢查，其中105年6月間之
      檢查結果顯示上訴人係左側橈神經麻痺及正中神經病變，
      同年9月間之檢查結果則為左橈神經斷裂等節，亦堪予認
      定。
　　⒉上訴人前對阮綜合醫院提起民事訴訟，經原法院就上開診
      斷相關問題函詢義大醫院，該院以108年5月17日義大醫院
      字第10800861號函函覆稱：⑴依醫理，神經斷裂為完全性
      神經損傷，神經功能已完全喪失，而不完全性神經損傷，
      則尚餘部分神經功能。上訴人於105年9月13日之神經傳導
      與肌電圖檢查結果均顯示橈神經完全失去功能，義大醫院
      係參酌上訴人病史與理學查結果，診斷為橈神經斷裂，嗣
      於同年月26日經肌腱轉移重建手術證實此診斷。⑵就醫理
      而言，義大醫院診斷上訴人為橈神經斷裂與阮綜合醫院診
      斷為橈神經損傷，二者應有不同，依現今之醫療水準，橈
      神經斷裂應無自然復原或恢復部分功能之可能，須以神經
      重建手術治療，而橈神經損傷則不乏藉由手術、復健或於
      致傷因子移除一段時間後，即完全或部分恢復神經功能之
      案例（原審卷三第181、182頁）等語。依義大醫院此函文
      內容，可知橈神經損傷與橈神經斷裂不同，前者尚有部分
      神經功能，後者之神經功能則已完全喪失，此等神經功能
      狀況可透過神經傳導與肌電圖檢查得知，且二者之治療方
      式不同。而阮綜合醫院於105年6月21日對上訴人進行神經
      傳導速度檢查，結果為左側橈神經麻痺及正中神經病變一
      節，已如前述，且阮綜合醫院對上訴人所為醫囑，係持續
      進行復健治療之情，有上訴人之病歷資料在卷可佐（原審
      卷二第118至125頁），與義大醫院所稱治療橈神經損傷之
      方式相符，可見上訴人於系爭手術後至阮綜合醫院治療期
      間，並無橈神經斷裂之狀況，是以，證人鄭素靜、洪武良
      證稱陳森懋於系爭手術過程中切斷上訴人之橈神經云云，
      與上訴人之客觀檢查結果不符，不足採信，上訴人所為相
      同內容之主張，亦難認可採。
    ⒊再經原審囑託衛生福利部醫事審議委員會（下稱醫審會）
      鑑定，鑑定意見如下（原審卷三第13至15頁）：
　　　⑴一般橈神經斷裂或受損，典型症狀為腕部及手指頭無法
        背曲，伴隨病人手部背側靠大拇指區域，包括第一、二
        、三及四指靠拇指半邊有麻木感，骨折時橈神經受傷、
        手術骨折復位時單純之神經牽動或過程中傷及橈神經及
        骨折受傷與手術後之局部腫脹直接或間接壓迫神經，均
        可能造成上述症狀。本案依手術紀錄，記載術中已探查
        橈神經並標示，故難以依術後左手拇指無法活動，且須
        服用止痛藥而判斷橈神經斷裂與手術有關。
　　　⑵上訴人至三總澎院就診，主訴左手疼痛，予以身體診察
        發現左上肢無法活動，左手無明顯外傷，後續進行左上
        肢X 光檢查，其結果為左肢骨骨折，分類上係屬於閉鎖
        性肱骨骨折，上訴人於受傷同時造成橈神經斷裂或受損
        之機率，依文獻報告為10%至12%。
　　　⑶常規上建議做橈神經探查之情形為：病人為開放性肱股
        骨折且確診和並有橈神經之損傷，或病人為多處骨折且
        合併有血管損傷，須一併處理血管損傷者。臨床上，醫
        師若有進行探查且發現橈神經斷裂或受損，會一併於手
        術中施行相關處置，如有斷裂，則施行縫合，如僅有損
        傷，則術後告知及觀察。本案依手術紀錄，記載骨折復
        位併內固定術前，已有探查橈神經並標示，可知陳森懋
        除探查橈神經有無斷裂或目視下有無明顯受損外，亦可
        在術中預防傷及神經。又依手術紀錄，推斷橈神經無斷
        裂或目視下無受損之情形，故未做醫療上特別之防護及
        救治。
　　　⑷肱股骨折處置方法，骨折角度大於20至30度以上，符合
        手術之適應症，依上訴人於急診進行左上肢X光檢查影
        像，其骨折角度約為45度，陳森懋安排手術治療，符合
        醫療常規。
　　　⑸橈神經損傷確實為骨折復位併內固定術可能發生之風險
        之一，依文獻報告，此手術造成橈神經損傷機率約6.5%
        。又發生橈神經損傷之原因眾多，可能只是手術骨折復
        位時單純之神經牽動，或手術過程，皆有可能傷及橈神
        經。
　　　⑹若於手術進行中切斷或造成橈神經損傷，醫師會立即於
        手術中施行縫合或修補處置。本案依手術紀錄，記載已
        進行神經探查且標示，表示陳森懋於手術過程中已注意
        可能發生之併發症，且此類手術有約6.5%會發生橈神經
        損傷之併發症，故尚難認定陳森懋之醫療處置有疏失之
        處。
　　⒋綜觀上開醫審會鑑定意見，可知橈神經損傷之原因眾多，
      肱股骨折同時造成橈神經斷裂或受損之機率為10%至12%，
　　　則被上訴人抗辯上訴人之橈神經可能於其肱股骨折時已發
      生損傷等語，顯非全然無據。又骨折時橈神經受傷、手術
      骨折復位時單純之神經牽動或骨折受傷與手術後之局部腫
      脹直接或間接壓迫神經，均可能使患者出現腕部、手指頭
      無法背曲，及伴隨手部背側靠大拇指區域有麻木感，自無
      從僅因上訴人術後有左手拇指無法活動之症狀，遽認其左
      橈神經受損係系爭手術造成。再者，上訴人肱股骨折角度
      約為45度，依醫療常規，須以系爭手術治療，陳森懋於系
      爭手術實施前，既有探查橈神經並標示，足見其於術前已
      為預防橈神經在手術過程中受損之醫療處置，則於無證據
      證明其於系爭手術過程中有損及橈神經行為之情形下，尚
      難認定其醫療處置有違反醫療常規。
　  ⒌況且，醫療行為在本質上通常伴隨高度之危險性、裁量性
      及複雜性，故判斷醫師於醫療行為過程中是否有故意或過
      失即注意義務之違反，必須斟酌醫療當時之醫療專業水準
      、醫師就具體個案之裁量性、病患之特異體質等因素而為
      綜合之判斷。又醫療之主要目的雖在於治療疾病或改善病
      患身體狀況，但同時必須體認受限於醫療行為有限性、疾
      病多樣性，以及人體機能隨時可能出現不同病況變化等諸
      多變數交互影響，在採取積極性醫療行為之同時，往往易
      於伴隨其他潛在風險之發生，即醫師所採之藥方或治療方
      式以事前評估雖係屬於適當之選擇，但並無法保證一定能
      改善病情，故容許不確定風險之存在，不能單憑醫療之結
      果不如預期或有後遺症、感染，即認定醫師於進行醫療行
      為有違反注意義務或醫療常規。上訴人固於系爭手術後3
      個月，經義大醫院診斷為橈神經斷裂，然陳森懋診斷須為
      系爭手術及所為相關醫療處置並無違反醫療常規，且無證
      據足證上訴人之橈神經損傷、斷裂係於系爭手術過程中因
      陳森懋之行為產生，均如前述，則依上開說明，上訴人徒
      以義大醫院之診斷，主張陳森懋所為醫療行為有違反注意
      義務或醫療常規云云，不足憑採。
　㈢綜上，陳森懋於系爭手術前，已告知系爭手術風險，在系爭
    手術過程中，並無切斷或損及上訴人之左橈神經之行為，所
    為醫療處置亦無違反醫療常規情事，上訴人復未能提出其他
    證據佐證陳森懋尚有何其他未盡醫療上必要注意義務或醫療
    處置逾越合理專業裁量之處，則其主張陳森懋所為構成侵權
    行為，應負侵權行為損害賠償責任，三總澎院應負僱用人之
    連帶損害賠責任云云，均屬無據。
八、綜上所述，上訴人民法第184條第1項前段、第193條第1項、
    第195條第1項、第188條第1項規定，請求被上訴人應連帶給
    付上訴人3,783,049元，及其中3,586,246元自起訴狀繕本送
    達翌日起、其餘196,803元自擴張聲明㈢狀繕本送達之翌日起
    ，均至清償日止，按週年利率5%計算之利息，為無理由，應
    予駁回。原審就3,586,246元本息部分，判決上訴人敗訴，
    並駁回其假執行之聲請，核無不合。上訴意旨指摘原判決不
    當，求予廢棄改判，為無理由，應駁回其上訴。上訴人於本
    院擴張請求196,803元本息部分，亦無理由，應予駁回，其
    就擴張部分所為供擔保後准予假執行之聲請，失所附麗，應
    併予駁回。本件事證已臻明確，兩造其餘主張及舉證，核與
    本件判決結果無影響，爰不再予逐一論駁，併此敘明。
九、據上論結，本件上訴及擴張之訴均無理由，依民事訴訟法第
    449條第1項、第78條，判決如主文。
中　　華　　民　　國　　111 　年　　4 　　月　　13　　日
                            醫事法庭
                                審判長法  官  魏式璧
                                      法  官  賴文姍
                                      法  官  黃悅璇
以上正本證明與原本無異。
如對本判決上訴，須於判決送達後20日內向本院提出上訴狀，其
未表明上訴理由者，應於上訴後20日內向本院提出上訴理由書（
均須按他造當事人之人數附繕本）。上訴時應提出委任律師或具
有律師資格之人之委任狀，並依附註條文規定辦理。如委任律師
提起上訴者，應一併繳納上訴審裁判費。
中　　華　　民　　國　　111 　年　　4 　　月　　13　　日
                                      書記官  黃楠婷
附註：
民事訴訟法第466條之1：
對於第二審判決上訴，上訴人應委任律師為訴訟代理人，但上訴
人或其法定代理人具有律師資格者，不在此限。
上訴人之配偶、三親等內之血親、二親等內之姻親，或上訴人為
法人、中央或地方機關時，其所屬專任人員具有律師資格並經法
院認適當者，亦得為第三審訴訟代理人。
第1項但書及第2項情形，應於提起上訴或委任時釋明之。